臺灣高等法院臺中分院刑事判決　　　　　　　　　　九十三年度上訴字第二八六號
　　上　訴　人　臺灣彰化地方法院檢察署檢察官
　　被　　　告　甲○○
　　選任辯護人　李振祥
右上訴人因被告偽造文書案件，不服臺灣彰化地方法院九十二年度易字第三七一號中
華民國九十二年十二月二十三日第一審判決（起訴案號：臺灣彰化地方法院檢察署九
十一年度偵字第二九八五號），提起上訴，本院判決如左：
    主      文
上訴駁回。
    理      由
一、公訴意旨略以：被告甲○○為彰化縣和美鎮○○路○段一二０號「明易電子遊戲
    場」實際負責人，於民國八十九年八月間，告訴人丙○○因找工作，經由案外人
    孫進東之介紹認識甲○○，甲○○表示店內需一位幹部，要求丙○○準備相關證
    明文件，並向丙○○索取學歷證明、退伍令、印章、身分證影本等文件，丙○○
    不疑有他，遂將前述文件交付甲○○，甲○○明知丙○○並未同意擔任明易電子
    遊戲場之負責人，竟委託會計事務所人員，持丙○○之身分證影本、印章、退伍
    令、畢業證書等物品，填寫登記申請書等文件，據以向彰化縣政府申請登記將丙
    ○○登記為明易電子遊戲場負責人，而使承辦之公務員，將此不實之事項登載於
    其職務上所掌之彰化縣政府電子遊戲場營業級別證上，足以生損害於彰化縣政府
    對於電子遊戲場營業登記管理之正確性及丙○○本人，嗣因明易電子遊戲場積欠
    稅款未繳，丙○○接獲彰化縣稅捐稽徵處行政執行案件移送書後始發現，因認被
    告甲○○涉有刑法第二百十條、第二百十六條（上開所犯法條係公訴人於原審時
    當庭補充）、第二百十四條之使公務員登載不實罪嫌云云。
二、按犯罪事實應依證據認定之，無證據不得認定犯罪事實；又不能證明被告犯罪者
    ，應諭知無罪之判決，刑事訴訟法第一百五十四條第二項、第三百零一條第一項
    分別定有明文。次按事實之認定，應憑證據，所謂證據，須適於為被告犯罪事實
    之證明者，始得採為斷罪資料，如未能發現相當證據，或證據不足以證明，自不
    能以推測或擬制之方法以為裁判基礎；又認定不利於被告之事實，須依積極證據
    ，苟積極證據不足為不利於被告事實之認定時，即應為有利於被告之認定，更不
    必有何有利之證據，最高法院五十三年臺上字第二七五０號、三十年上字第八一
    六號、四十年臺上字第八六號分別著有判例可資參照。又認定犯罪事實應依證據
    ，為刑事訴訟法所明定，故被告否認犯罪事實所持之辯解，縱屬不能成立，仍非
    有積極證據足以證明其犯罪行為，不能遽為有罪之認定，此最高法院三十年上字
    第一八三一號亦著有判例。再無論直接證據或間接證據，其為訴訟上之證明，須
    於通常一般之人均不致有所懷疑，而得確信為真實之程度者，始得據為有罪之認
    定。告訴人之指訴，既係以使被告受有罪之判決為目的，從而，不得以告訴人之
    指訴作為認定被告犯罪事實之主要證據，仍應調查其他必要之證據，以察與事實
    是否相符。被害人之陳述如無瑕疵，且就其他方面調查又與事實相符，固足採為
    科刑之基礎，倘其陳述尚有瑕疵，則在究明前，自難遽採為被告有罪之根據，最
    高法院亦著有六十一年台上字第三Ｏ九九號判例可資參照。
三、公訴人認被告甲○○涉有右揭偽造文書犯行，無非係以告訴人丙○○之指訴，證
    人王明聰、孫進東、楊春滿之證述，以及卷附明易電子遊戲場之申請營利事業登
    記資料影本等件，為其主要論據。訊據被告甲○○堅決否認有何右開偽造文書犯
    行，辯稱：本件係經過告訴人同意，才由告訴人擔任明易電子遊戲場之負責人等
    語；其選任辯護人為其辯稱：告訴人若不同意擔任負責人，當無將畢業證書、退
    伍令、身分證影本、彩色相片等物交付被告之理，另申請營利事業登記證所提出
    之房屋租賃契約書上立契約人（乙方）所蓋用之指印，經調查局鑑定結果與告訴
    人當庭按捺之指印相符，足見告訴人係同意擔任負責人，故於租約書上按指印等
    語。經查：
    (一)查告訴人於九十一年五月十七日偵查訊問時，經檢察官以證人身分令其具結後
      證稱：「（檢察官問：〈提示〉房屋租賃契約書指印及簽名是否你簽的？）不
      是我簽的，指印也不是。」、於九十一年六月十三日偵查訊問時，亦證稱：「
      （檢察官問：〈提示〉房屋租賃契約書其上是你簽名？指印是不是你蓋？）簽
      名不是我簽的，有朋友請我蓋一些東西，但當初我沒有蓋租賃契約書，只要不
      是我簽名的，我不會蓋手印，我絕對沒有與被告訂立契約．．．。」等語（參
      九十一年度偵字第二九八五號偵查卷第八頁、七四頁），嗣經檢察官將明易電
      子遊戲場原始申請營利事業登記證書件資料其內所附之房屋租賃契約書影本立
      契約人（乙方）簽名欄處之指印（紋），連同告訴人當庭按捺之雙手指印（紋
      ）十枚，送請法務部調查局鑑定結果，認上開房屋租賃契約書影本立契約人（
      乙方）簽名欄處之指紋，與告訴人當庭按捺之下排左數第一枚指紋（該局以鉛
      筆標記Ｒ１者）相同，有該局九十一年七月十九日調科貳字第○九一○○四五
      六九八○號鑑定通知書一份附卷可據（參同上偵查卷第七八頁），告訴人其後
      始於九十一年八月十三日偵查訊問時改稱當初有蓋指印，惟仍辯稱不知道內容
      是什麼等語（參同上偵查卷第八四頁背面），然參諸告訴人依警訊資料所載為
      高職畢業，顯然具有相當智識能力，並非愚庸之輩，衡情豈會於不知內容為何
      之文件上任意按捺指印，況觀諸前開租賃契約按捺指紋處上方明顯有「立契約
      人（甲方）」、「立契約人（乙方）」、「乙方連帶保證人（丙方）」、「身
      份證號碼」、「住址」等顯而易見之印刷文字，右上方契約第十九條款項亦載
      明「本租金憑單扣繳由甲乙方負責向稅捐稽徵機關負責繳納」等印刷文字，無
      論當時該租賃契約書約定之具體內容已否填載，告訴人顯然已足以明確知悉其
      所按捺指紋之文件係屬租賃契約書無訛，詎竟仍於檢察官九十一年五月十七日
      及同年六月十三日先後二度訊問時，一再刻意否認其曾於上開租賃契約書按捺
      指印之事實，直至指紋鑑定結果確認上開租賃契約書上之指紋，與其當庭按捺
      之指紋相符後，始於同年八月十三日坦承確有按捺指印之事實，惟仍繼續以不
      知所按捺指印文件之內容等顯與社會通念常情嚴重相悖之詞掩飾，顯見告訴人
      就其指訴情節，有刻意隱藏部分重要事實之舉，是其所指稱被告未經其同意而
      逕以其名義擔任前開明易電子遊戲場之負責人一節，殊值存疑。
　　(二)次查證人孫進東於九十二年二月十日偵查中證述：「（檢察官問：丙○○是不
      是你帶去甲○○那裡？）是的，讓他們二個自己去談。」、「（檢察官問：談
      話內容你有聽到？）不大清楚，大概是丙○○有經驗要幫忙管理，甲○○沒經
      驗要出資本，我陪他去過二、三次，後來丙○○也有在那邊上班。」、「（檢
      察官問：丙○○有無說要當負責人？）我有看到他拿證件給甲○○，負責人我
      不清楚。」、「（檢察官問：丙○○上班多久？）不清楚，確定他有去上班。
      」、「（檢察官問：證件是不是丙○○交給她的？）是的。」、「（檢察官問
      ：當天你有無看到丙○○蓋一些指印在文件上？）我沒看到。」、「（檢察官
      問：他們二人是要合夥？）沒有合夥，應是紅利制，有賺錢撥一些給員工，丙
      ○○沒資本。」、「（檢察官問：你確不確定甲○○有無委請丙○○當負責人
      ？）我不曉得。」等語（參同上偵查卷第一一八至一一九頁）；嗣於原審九十
      二年六月九日訊問時證稱：「（法官問：你是否介紹告訴人丙○○到被告甲○
      ○的遊戲場工作？）是的。告訴人丙○○沒有工作來問我，我才介紹過去的。
      」、「（法官問：你有無陪同告訴人丙○○到明易電子遊戲場？）有，二、三
      次。」、「（法官問：時間、期間為何？）在明易電子遊戲場剛開幕前不久，
      大約是在八十九年七、八月間。」、「（法官問：你們二人跟被告甲○○商談
      內容為何？）明易電子遊戲場剛開幕，被告甲○○沒有經驗，他們談的內容大
      概是經營方面，由告訴人丙○○負責店內經營方面。被告甲○○是出資金。」
      、「（法官問：你在場時，有無聽到被告甲○○要求由告訴人丙○○擔任明易
      電子遊戲場的名義負責人？）當時我沒有聽到。我是後來才知道，是由告訴人
      丙○○擔任明易電子遊戲場名義負責人。」、「（法官問：你們在商談期間，
      告訴人丙○○是要受僱於明易電子遊戲場，或是合夥？）當時談的是要合夥，
      依比例分紅。」、「（法官問：在本件提出告訴之前，你是否知悉有關告訴人
      擔任遊戲場負責人的事情？）我知道，是告訴人丙○○告訴我的。」、「（法
      官問：當時告訴人丙○○如何表示？）我當時沒有表示什麼，我說他們談好就
      好。當時他告訴我準備要擔任明易電子遊戲場名義負責人的時候，但是尚未提
      出申請，當時沒有爭執，我還載告訴人回去進化路那個地方拿營利事業登記證
      所需的文件，當時，告訴人是有同意擔任明易電子遊戲場名義負責人。」等情
      （參原審卷第四二至四三頁），甚為明確，核與被告上開辯稱係經過告訴人同
      意，才由告訴人擔任明易電子遊戲場之負責人等情相符，參諸證人孫進東與告
      訴人及被告間均無任何怨隙仇恨，其證言復經具結在案，衡情應無甘冒偽證刑
      責而偏袒一方之可能，其所證上情應屬真實，至證人孫進東於偵查中與原審時
      所為之證詞，對於被告與告訴人間係合夥或紅利制及被告有無委請告訴人當明
      易電子遊戲場負責人之證言似有不一，然以該證人孫進東已表明當時係由被告
      與告訴人自己談，伊不太清楚被告與告訴人間當時談話內容，且在彼二人談話
      當時並未聽聞被告要求告訴人擔任負責人，係事後聽聞告訴人所述始知悉其事
      ，足見證人孫進東於原審時之證言較為詳盡並就為何知悉之緣由加以說明，難
      認證人孫進東此部分證言有何矛盾或不實之處。復稽之被告不否認係由證人孫
      進東載回去拿證件等情（參原審卷第四四頁），益證見證人孫進東之證言應非
      虛妄。從而被告前開所辯，顯非無據，自堪採信。
　　(三)又查證人王明聰雖於九十一年九月三日偵查中證稱：「（檢察官問：明易電子
      遊戲場你是否為管理員？）是的」、「（檢察官問：遊藝場是誰出資設立？）
      我不了解，是朋友介紹我去的，但薪水是找一個叫甲○○的。」、「（檢察官
      問：是否認識丙○○？）不認識。」、「（檢察官問：你可不可以確定有無在
      店裡看過丙○○？〈提示相片〉）有印象，似曾看過他有去店裡，做什麼不清
      楚。」、「（檢察官問：遊藝場老闆是誰？）店裡很多股東，我並不清楚，但
      我是向甲○○領錢。」等語（參同上偵查卷第九二頁背面、第九三頁），然觀
      諸證人王明聰上開證詞，至多僅足推斷本件明易電子遊戲場係由被告出資及負
      責薪資發放，以及不常在遊戲場內看到告訴人等情，尚不足據以證明告訴人並
      未同意擔任前揭遊戲場負責人，至為灼然；況證人王明聰亦證稱僅任職上開遊
      戲場二個月就離職，其任職時間甚短，所見所聞自屬有限，益見其證詞不足以
      證明告訴人前開所指訴之內容為事實。
    (四)另查告訴人係於九十一年二月二十一日向彰化縣警察局和美分局和美派出所報
      案並提出本件告訴，此有該日所製作之警訊筆錄一份存卷可按；又明易電子遊
      戲場係經彰化縣政府於八十九年九月十五日以彰府建商字第○八九三一一一六
      七號函知准予設立登記，並核發營利事業登記證，此有彰化縣政府上揭函稿一
      份附卷可稽，而告訴人於偵查中陳稱：「．．．八十九年十月，我去時就發現
      店已經開了」（見同上偵查卷第八頁第七行）、另於警訊時陳稱：「後來我去
      店面找她，發現該店已開張，而且營業登記證已經登記為我的名字．．．」（
      見九十一年二月二十一日警訊筆錄第一頁反面第四至五行），足見告訴人於八
      十九年十月間時，即已知悉本件明易電子遊戲場係以其名義擔任負責人，倘告
      訴人確實未同意擔任上開遊戲場之負責人，何以未於相當之期間未獲被告合理
      回應時，即行提出告訴，反而遲至九十一年二月二十日收到須繳交明易電子遊
      戲場九十年度娛樂稅共計五萬七千六百四十二元後，翌日始向警方報案追究，
      距離其知悉擔任遊戲場負責人時起，相距至少已長達一年三個月之久，依上開
      客觀情狀，自難認本件告訴人提出告訴與上開積欠未繳納之娛樂稅無關，從而
      益難遽認告訴人前開指訴被告偽造文書之情節為真。
    (五)末查依證人即本件營利事業登記證之代辦人員楊春滿於原審審理時證稱係被告
      提出告訴人之相關證件資料委託其辦理明易電子遊戲場之營利事業登記證等情
      ，以及卷附明易電子遊戲場之申請營利事業登記資料影本等件，固足證明本件
      遊戲場之營利事業登記證係由被告提出告訴人之相關資料委託代辦人員提出申
      請，惟亦均無從據以證明被告係未經告訴人同意而以告訴人名義擔任遊戲場負
      責人而犯有偽造文書罪行，其理甚明，此亦不足為被告確有本件偽造文書之不
      利證據。
　　(六)至上訴意旨雖認證人孫進東於偵查中之證言與其在原審時之所證不符，且該證
      人如確知丙○○要擔任負責人，為何不在偵查中檢察官訊問時，即證述與審理
      中相同之內容云云，然此部分證人孫進東之證言尚無矛盾、不符之處，何以其
      於原審時之證言可採之理由，已據前(二)內予以敘明，至證人孫進東所證其知悉
      丙○○有擔任負責人之情事，係來自告訴人等情，已據該證人於原審時證述甚
      詳，則此部分並非證人個人意見或推測之詞，而係其本人自告訴人處聽聞後所
      得知之內容，雖告訴人事後予以否認，惟告訴人既與被告屬敵對性，其否認該
      部分事實尚難遽認為真正。而綜合證人孫進東證述意旨觀之，其證言自屬有證
      據能力且得採為有利於被告之證據，檢察官依此質疑證人孫進東之證言屬傳聞
      證據而無證據能力云云，尚不足採。
    (七)綜上所述，本件公訴人所憑之證據，無論直接或間接證據，均尚未達於一般之
      人均可得確信，而無合理之懷疑存在之程度，尚難證明被告已有其起訴書所載
      之偽造文書犯行，被告前開辯稱係經告訴人同意一節，堪以採信；此外，本院
      亦查無其他確切證據，足以證明被告確應負本件罪責，就被告之犯罪事實容有
      合理之懷疑存在，基於「罪疑唯輕」之刑事法原則，應認不能證明其已犯罪，
      原審以不能證明被告犯罪，而依刑事訴訟法第三百零一條第一項規定，諭知無
      罪之判決，經核認事用法，並無不合，檢察官上訴意旨認應就被告予以論罪科
      刑，而指摘原判決不當，經查為無理由，應予駁回。
據上論斷，應依刑事訴訟法第三百六十八條，判決如主文。
本案經檢察官乙○○到庭執行職務。
中      華      民      國      九十三  年      四      月      十九    日
                                臺灣高等法院臺中分院刑事第六庭
                                      審判長法  官  李  文  雄
                                            法　官　邱　顯　祥
                                            法　官　陳  秀  
右正本證明與原本無異。
檢察官得上訴。
被告不得上訴。
如不服本判決應於收受送達後十日內向本院提出上訴書狀，其未敘述上訴之理由者並
得於提起上訴後十日內向本院補提理由書（均須按他造當事人之人數附繕本）。
                                            書記官  巫  彥  佳
中      華      民      國      九十三  年      四      月      二十    日
                                                                        Ａ
